【裁判字號】    98,重上更(一),8
【裁判日期】    980506
【裁判案由】    所有權移轉登記等
【裁判全文】
臺灣高等法院臺中分院民事判決       98年度重上更(一)字第8號
上訴人     丙○○
           丁○○
訴訟代理人 劉佳田律師
被上訴人   戊○○
           乙○○
           辛○○
           己○○    嘉義縣番路鄉○路村○路76-11號
           甲○○
上五人共同
訴訟代理人 林道啟律師
上列當事人間請求所有權移轉登記事件，上訴人對於中華民國95
年10月13日臺灣台中地方法院95年度訴字第1287號第一審判決提
起上訴，經最高法院發回更審，本院於中華民國98年 4月22日言
詞辯論終結，判決如下：
    主  文
上訴駁回。
第二審及發回前第三審訴訟費用由上訴人負擔。
    事實及理由
壹、聲明部分：
一、上訴人方面：(一)原判決除確定部分外廢棄。(二)被上訴人戊○
    ○應將其所有如附表所示10筆土地應有部分4/9 辦理所有權
    移轉登記予上訴人（上訴人各4/18）。(三)被上訴人乙○○、
    辛○○、己○○、甲○○應將其所有如附表所示10筆土地應
    有部分各1/36（合計1/9）辦理所有權移轉登記予上訴人（
    上訴人各1/18）。
二、被上訴人方面：駁回上訴。
貳、陳述及理由部分：
一、上訴人主張：
  1.如附表所示坐落台中市南區○○○○段268之4、268之7、26
    8之148、26 8之163、268之164、268之165、268之196、268
    之197、268之198、268之199 地號土地（下稱系爭土地），
    原為上訴人、被上訴人戊○○及訴外人廖文昌共有，應有部
    分上訴人及訴外人廖文昌各9分之1、被上訴人戊○○3分之2
    。被上訴人戊○○於95年1月10日將系爭土地應有部分9分之
    1 ，贈與被上訴人乙○○、盧婉如、己○○、甲○○（即四
    人應有部分各36分之1 ），並於95年2月9日完成移轉所有權
    登記；被上訴人戊○○另於95年 1月13日將系爭土地應有部
    分9分之1，以買賣為原因於95年2月9日完成移轉所有權登記
    予被上訴人庚○○。然前於95年 1月27日被上訴人戊○○、
    乙○○、盧婉如、己○○、甲○○曾以存證信函向上訴人、
    訴外人廖文昌及原審被告庚○○表示，依土地法第34條之 1
    前 3項規定，以共有人數及應有部分逾2分之1，擬將系爭土
    地全部出售予訴外人劉文仁，通知上訴人、訴外人廖文昌及
    庚○○就系爭土地應有部分9分之5有優先購買權，上訴人於
    文到10日內即95年2月6日以存證信函主張優先購買權，以同
    於劉文正購買價格新台幣（下同）1,255,000元 承諾買受，
    並於95年2月7日送達被上訴人戊○○、乙○○、盧婉如、己
    ○○、甲○○，是上訴人與被上訴人戊○○、乙○○、盧婉
    如、己○○、甲○○就系爭土地應有部分9分之5之買賣契約
    即屬成立，雖被上訴人乙○○、盧婉如、己○○、甲○○於
    95年 1月27日通知上訴人優先購買權時，並非土地所有權人
    ，惟其於95年 1月10日受贈，預期將為共有人身分於其後之
    95年 1月26日出售予訴外人劉文仁，該法律行為之標的為可
    得確定，並非給付不能之無效契約，應屬有效之債權行為，
    且土地法第34條之 1規定並不影響買賣之債權契約效力，是
    上訴人買受系爭土地應有部分之效力自不生影響，被上訴人
    乙○○、盧婉如、己○○、甲○○就應有部分各36分之 1即
    有辦理所有權移轉登記予上訴人之義務（即應有部分各18分
    之1，計算式：1/9÷2＝1/18）。
  2.又被上訴人戊○○雖同於上開存證信函通知庚○○行使優先
    購買權，庚○○於95年2月7日亦以存證信函主張優先購買權
    ，惟其於95年 1月27日尚非共有人之一，並無優先購買權，
    且被上訴人戊○○將應有部分9分之1，與庚○○通謀虛偽意
    思表示，以買賣為原因移轉所有權登記，其目的在規避土地
    法第34條之 1共有人數及應有部分逾2分之1多數決處分之規
    定，顯欲妨害上訴人優先購買權行使，故其買賣行為及所有
    權移轉行為依民法第87條第 1項規定無效，爰依侵權行為或
    代位被告戊○○訴請塗銷上開所有權移轉登記。上訴人與被
    上訴人戊○○依上開存證信函業已成立買賣契約，詎上訴人
    委任訴外人壬○○，依約於95年2月8日赴王壯臺代書事務所
    簽訂買賣契約書並支付全部價款，請求辦理所有權移轉手續
    時，遭被告戊○○拒絕，爰依買賣契約之法律關係請求被上
    訴人戊○○將系爭土地應有部分9分之5辦理所有權移轉登記
    予上訴人（應有部分各18分之5，計算式：5/9÷2＝5/18 ）
    ，並求為命：1.被上訴人乙○○、盧婉如、己○○、甲○○
    應將其所有如附表所示10筆土地應有部分各36分之1（合計9
    分之1）辦理所有權移轉登記予上訴人。（應有部分各18 分
    之1）2.被上訴人庚○○、戊○○於95年 2月9日就如附表所
    示10筆土地應有部分各9分之1於台中市中山地政事務所辦理
    以買賣為原因之所有權移轉登記應予塗銷。3.被上訴人戊○
    ○應將其所有如附表所示10筆土地應有部分各9分之5辦理所
    有權移轉登記予上訴人（應有部分各18分之 5）（上訴人起
    訴請求庚○○、被上訴人戊○○應將系爭土地10筆應有部分
    各9分之1，於台中市中山地政事務所辦理以買賣為原因之所
    有權移轉登記予以塗銷，及被上訴人戊○○應將其應有部分
    9分之1為所有權移轉登記部分，經原審為上訴人敗訴判決，
    上訴人提起上訴後，分別經本院前審、最高法院駁回上訴人
    之第二審、第三審上訴，該部分業已確定）。
(二)、在本院補充陳述：被上訴人戊○○、乙○○、辛○○、己○
    ○、甲○○五人於95年 1月27日13時以台中英才郵局第2603
    號存證信函通知上訴人丙○○、許秀梅（上訴人丁○○之被
    繼承人）及案外人廖文昌、庚○○等四人，內容記載為：「
    敬啟者：共有人戊○○等五人．．與台端丙○○、廖文昌、
    許秀梅、庚○○等共有之土地座落台中市南區○○○○段26
    8-4、-7、-148、-163、-164、-165、-196、-197、-198 、
    -199地號等10筆土地，面積總計五六八M2（171.82坪）。茲
    因祈能充分有效利用土地，在共有人數與應有部分合計已逾
    二分之一之情形下依照土地法第三十四條之一前三項規定，
    擬將上述土地所有權全部出售與劉文仁先生，其買賣契約詳
    如附件『買賣契約書』，價金分配詳後附表三。一台端如擬
    主張優先購買權時，請於文到十日內以書面通知共有人等，
    並於民國九十五年二月八日下午三點以前至王壯臺地政士事
    務所辦理簽訂買賣契約事宜。二台端若未於文到十日內以書
    面通知主張優先購買權者，優先購買權視為放棄，部分共有
    人（即寄件人）等得依土地法之規定逕行出售前述標的物，
    並申辦所有權移轉登記、辦理土地增值稅移轉申報等相關事
    宜。三另依土地法規定台端如擬主張優先購買權時，其優先
    購買之範圍非為共有土地之全部，而係僅限於寄件人（即部
    分共有人）等之應有權利範圍。優先購買之應有持分為 5/9
    及前述契約處理所應承擔之費用。通知日期：中華民國九十
    五年一月二十七日」等語。另上訴人丙○○及許秀梅（丁○
    ○之被繼承人）即於95年2月6日以第 101號存證信函答覆：
    「敬啟者：共有人戊○○等五人．．擬依土地法第三十四條
    之一前三項規定處分共有土地，座落台中市南區○○○○段
    268-4、-7、-148、-163、-16 4、-165、-196、-197、-198
    、-199地號等拾筆土地。本人依土地法第三十四條之一第四
    項規定主張依台端與劉文仁先生訂定買賣契約同一價格新台
    幣壹佰貳拾伍萬五千元整，購買台端應有持分九分之五，特
    此函文回復」，揆之前開條文及判例，本件雙方買賣契約已
    經有效成立，上訴人自得依買賣關係請求被上訴人移轉登記
    。
二、被上訴人則以：
(一)、被上訴人乙○○、盧婉如、己○○、甲○○於95年2月9日始
    取得系爭土地應有部分各36分之1，其於95年1月26日出售予
    劉文仁，違反土地法第34條之 1規定，依民法第71條規定不
    生效力，從而上訴人之優先購買權失所附麗，若認上訴人承
    諾買受之意思表示有效，則上訴人應於95年2月8日至王壯臺
    代書事務所簽訂買賣契約書並支付第一期價款 677,700元，
    惟該日上訴人並未親自到場，其代理人亦未出示委任書，且
    未提及是否願支付價金，因此被上訴人戊○○當場拒絕辦理
    過戶，並非無理由。被上訴人戊○○並無先行移轉應有部分
    予上訴人之義務，於上訴人未支付買賣價金前，被上訴人得
    主張同時履行抗辯。
(二)、在本院補充陳述：被上訴人於台中英才郵局第 02603號存證
    信函第 3點之記載意思是要將土地所有權全部出售予劉文仁
    ，被上訴人之所以為該項記載，乃被上訴人對法律有所誤解
    ，其並未對上訴人為出賣持份 5/9之要約，故本件不會成立
    買賣契約等語。
三、兩造就下列事實不爭執，堪信為真，並得採為判決基礎：
(一)、系爭土地原為上訴人、被上訴人戊○○及訴外人廖文昌共有
    ，應有部分上訴人及訴外人廖文昌各9分之1、被上訴人戊○
    ○3分之2。
(二)、被上訴人戊○○於95年 1月10日將系爭土地應有部分9分之1
    ，贈與被上訴人乙○○、盧婉如、己○○、甲○○（即四人
    應有部分各36分之1），並於95年 2月9日完成移轉所有權登
    記；被上訴人戊○○另於95年1月13日將系爭土地應有部分9
    分之 1，以買賣為原因於95年2月9日完成所有權移轉登記予
    庚○○。
(三)、被上訴人戊○○、乙○○、盧婉如、己○○、甲○○於95年
    1 月27日曾以存證信函向上訴人、訴外人廖文昌及庚○○表
    示，依土地法第34條之1前3項規定，以共有人數及應有部分
    逾2分之1，擬將系爭土地全部出售予訴外人劉文仁，通知上
    訴人、訴外人廖文昌及庚○○就系爭土地應有部分9分之5有
    優先購買權，上訴人於文到10日內即95年2月6日以存證信函
    主張優先購買權，以同於劉文仁購買價格125萬5000元 承諾
    買受，並於95年2月7日送達被上訴人戊○○、乙○○、盧婉
    如、己○○、甲○○。
(四)、庚○○於95年2月7日以存證信函主張優先購買權。
四、至於上訴人主張被上訴人戊○○、乙○○、盧婉如、己○○
    、甲○○於95年 1月27日以存證信函向上訴人、訴外人廖文
    昌、庚○○表示，擬將系爭土地10筆出售予劉文仁，爰通知
    上訴人、訴外人廖文昌、庚○○就系爭土地10筆應有部分 9
    分之 5有優先購買權等語，上訴人因而於收到該存證信函10
    日內即95年2月6日以存證信函主張優先購買權，承諾以同於
    劉文仁之價格即1,255,000元購買，該存證信函於同年月7日
    送達被上訴人戊○○、乙○○、盧婉如、己○○、甲○○，
    是上訴人與被上訴人戊○○、乙○○、盧婉如、己○○、甲
    ○○就系爭土地10筆應有部分5/9 已成立買賣契約，被上訴
    人自有移轉土地所有權應有部分之義務等語，則為被上訴人
    否認，並以前詞抗辯，是本件爭點為：兩造就系爭土地10筆
    應有部分9分之5是否成立優先承買之法律關係，或另成立買
    賣契約，上訴人請求被上訴人移轉所有權登記，是否有理由
    ？經查：
  1.(1)按「共有土地或建築改良物，其處分、變更及設定地上權
    、永佃權、地役權或典權，應以共有人過半數及其應有部分
    合計過半數之同意行之。但其應有部分合計逾3分之2者，其
    人數不予計算。．．．共有人出賣其應有部分時，他共有人
    得以同一價格共同或單獨優先承購。．．」，土地法第34條
    之1第1、4 項分別定有明文，依上開條文規定，若共有人係
    出售共有物全部，而非出售其應有部分，則主張優先承購之
    共有人自應就共有物全部按同一價格為承購，不得僅主張優
    先承購其中若干應有部分而按該應有部分計算其價金，此於
    共有人出售共有土地未合於土地法第34條之1第1項規定情形
    時，亦同。經查，本件被上訴人戊○○、乙○○、盧婉如、
    己○○、甲○○等人於95年 1月26日將系爭土地10筆全部出
    售予劉文仁，買賣價金為2,259,000元 ，並於翌日以存證信
    函通知上訴人等其餘共有人為是否就應有部分9分之5部分行
    使優先承購權之表示，有存證信函影本二份在原審卷為證（
    見原審卷第19-23頁） ，被上訴人戊○○、乙○○、盧婉如
    、己○○、甲○○等人既係出售系爭土地10筆全部，自非僅
    出售其應有部分，是本件無論被上訴人出售系爭土地10筆全
    部時是否符合土地法第34條之1第1項規定，上訴人均無從僅
    就應有部分主張優先承購權。至於被上訴人戊○○、乙○○
    、盧婉如、己○○、甲○○等人於其發給上訴人及其餘共有
    人之存證信函上雖記載：「．．台端（按即上訴人二人、廖
    文昌及廖朝源）如擬主張優先購買權時，其優先購買之範圍
    非為共有土地全部，而係僅限於寄件人之應有權利範圍，優
    先購買之應有持分為5/9 ．．」等語，然共有人就他共有人
    出賣其應有部分行使優先承購權時，係以他共有人與第三人
    就其應有部分成立有效之買賣契約為前提，本件被上訴人戊
    ○○、乙○○、盧婉如、己○○、甲○○等人既係出售系爭
    土地10筆之全部而非其應有部分，是本件被上訴人戊○○、
    乙○○、盧婉如、己○○、甲○○等人原來即無與他人有就
    其土地應有部分成立買賣之意思表示合致，即並無應有部分
    之買賣契約存在，是縱被上訴人戊○○、乙○○、盧婉如、
    己○○、甲○○等人於存證信函為上開記載，亦無從使上訴
    人得就被上訴人戊○○、乙○○、盧婉如、己○○、甲○○
    等人之應有部分行使優先承購權，是本件上訴人嗣後以存證
    信函回覆並表示願以同一價格優先承買，自不生優先承購之
    效力。
  (2)上訴人抗辯依最高法院78年第12次民事庭會議決議內容：「
    共有人甲、乙二人依土地法第34條之1第1項，將共有土地之
    全部，出賣於丁，他共有人丙得依同條第 4項規定，對之主
    張優先承購權。蓋共有人甲、乙二人依同條第 1項出賣其應
    有部分，不過對於丙之應有部分，有權代為處分而已，並非
    以此剝奪丙優先承購之權利」所示，上訴人得主張優先承買
    權等語。惟上開決議係針對符合土地法第34條之1第1項規定
    合法出售共有土地情形而言，本件被上訴人戊○○、乙○○
    、盧婉如、己○○、甲○○於95年 1月26日出售系爭土地10
    筆全部予劉文仁時，被上訴人戊○○之應有部分為3分之2，
    而被上訴人乙○○、盧婉如、己○○、甲○○四人尚非系爭
    土地10筆之共有人一節，有土地登記第二類謄本等件在原審
    卷為證（見原審卷第9-18頁），自不符合上開土地法第34條
    之1第1項出售共有土地全部應經共有人過半數及其應有部分
    合計過半數之同意行之，若不計人數，則其應有部分合計逾
    3分之2之規定，核與上開決議內容係指符合土地法第34條之
    1第1項規定而出賣共有土地全部並不相同，自難援引該決議
    以為上訴人就被上訴人應有部分有優先承購權之依據，併予
    明。
  (3)綜上，上訴人基於優先承購權，請求被上訴人戊○○等5人
    將系爭土地應有部分9分之5移轉登記予上訴人，自屬無據。
  2.上訴人另主張被上訴人戊○○、乙○○、盧婉如、己○○、
    甲○○於95年1月27日以台中英才郵局第02603號存證依95年
    1月27日之存證信函向其為買賣之要約，上訴人已於95年2月
    7日以存證信函予以承諾，兩造間就系爭土地10筆應有部分9
    分之 5業已成立買賣契約，上訴人自得依買賣契約之法律關
    係，請求被上訴人移轉系爭土地應有部分9分之5等語，惟為
    被上訴人否認，並以前詞抗辯。經查，被上訴人戊○○、乙
    ○○、盧婉如、己○○、甲○○於95年 1月27日發出之台中
    英才郵局第02603號存證依95年1月27日之存證信函中係記載
    ：「．．．二台端如擬主張優先購買權時，請於文到十日內
    以書面通知共有人等，並於民國九十五年二月八日下午三點
    以前至王壯臺地政士事務所辦理簽訂買賣契約事宜。三台端
    若未於文到十日內以書面通知主張優先購買權，優先購買權
    視為放棄，部分共有人（即寄件人）等得依土地法之規定逕
    行出售前述標的物，並申辦所有權移轉登記、辦理土地增值
    稅移轉申報等相關事宜。三另依土地法規定，台端如擬主張
    優先購買權時，其優先購買權之範圍非為共有土地之全部，
    而係僅限於寄件人（即部分共有人）等之應有權利範圍。優
    先購買之應有持有為5/9及前述契約處理所應承擔之費用。
    ．．」等語（見原審卷第20、21頁），依該存證信函內容所
    示，被上訴人僅係通知上訴人為是否優先購買之表示，難謂
    有另成立買賣契約之意思表示。況查，本件上訴人二人於以
    前開存證信函表示承諾優先購買後，即委任訴外人壬○○依
    被上訴人存證信函所載日期即95年2月8日前往王壯臺代書事
    務所欲與被上訴人簽訂買賣契約書，當日並由壬○○、上訴
    人許秀梅的女兒丁○○與被上訴人戊○○在王壯臺代書事務
    所洽談簽約事宜，該日因代書外出而未能與雙方商談買賣契
    約之相關事宜，雙方當日亦未能就買賣價金、給付方式及移
    轉所有權等相關事項達成合意一節，業經證人壬○○在本院
    前審結證屬實（見本院前審95年度重上字第154號案卷第113
    頁反面、114頁），自難認雙方就系爭土地應有部分9分之 5
    成立買賣之意思表示已達成合致，是上訴人基於買賣契約之
    法律關係，請求被上訴人將系爭土地應有部分9分之5移轉登
    記予上訴人，亦屬無據。上訴人請求移轉登記既屬無據，被
    上訴人所為同時履行抗辯，自無審酌必要，併予明。
五、綜上，被上訴人所為就其應有部分優先承購之通知，既不生
    優先承購效力，上訴人自無從就被上訴人應有部分為優先承
    購之表示；再被上訴人前揭存信函僅為通知被上訴人是否為
    優先承購之意思表示，並非另有與上訴人就系爭土地應有部
    分9分之5成立買賣契約之意思，上訴人嗣後雖回覆並表示承
    諾，惟亦係基於為優先承購之表示，且嗣後上訴人二人委任
    之壬○○依約準時前往王壯臺地政士事務所與被戊○○洽談
    簽約事宜時，亦未能就買賣價金等重要事項達成合意，雙方
    亦未簽訂買賣契約，難認兩造間就被上訴人應有部分 9分之
    5 已另成立買賣契約等情，均詳前述。從而，上訴人無論是
    基於優先承購權或買賣契約，請求被上訴人戊○○將附表所
    示系爭土地10筆之應有部分9分之4、被上訴人乙○○、盧婉
    如、己○○、甲○○各將附表所示系爭土地10筆應有部分36
    分之1（合計為9分之 1）辦理所有權移轉登記予上訴人（應
    有部分各18分之 1），均屬無據，不應准許。原審因而為上
    訴人敗訴判決，核無不合，上訴論旨指摘原判決此部分不當
    ，求予廢棄改判，為無理由，應予駁回。
六、本件事證已臻明確，兩造其餘攻擊防禦方法及舉證，經審酌
    後，認對判決結果不生影響，無庸一一論列，併此敘明。
據上論結，本件上訴為無理由，依民事訴訟法第449條第1項、第
78條、第85條第1項前段，判決如主文。
中    華    民    國    98    年    5     月    6    日
                  民事第六庭    審判長法  官  袁再興
                                      法  官  盧江陽
                                      法  官  陳賢慧
以上正本係照原本作成。
如對本判決上訴，須於收受判決送達後二十日內向本院提出上訴
書狀，其未表明上訴理由者，應於提出上訴後二十日內向本院提
出上訴理由書（須按他造人數附具繕本）。
上訴時應提出委任律師為訴訟代理人之委任狀。具有民事訴訟法
第四百六十六條之一第一項但書或第二項之情形為訴訟代理人者
，另應附具律師及格證書及釋明委任人與受任人有該條項所定關
係之釋明文書影本。
                                      書記官  吳麗琴
中    華    民    國    98    年    5     月    7    日
~附表：
1.台中市南區○○○○段268-4地號土地。
2.台中市南區○○○○段268-7地號土地。
3.台中市南區○○○○段268-148地號土地。
4.台中市南區○○○○段268-163地號土地。
5.台中市南區○○○○段268-164地號土地。
6.台中市南區○○○○段268-165地號土地。
7.台中市南區○○○○段268-196地號土地。
8.台中市南區○○○○段268-197地號土地。
9.台中市南區○○○○段268-198地號土地。
10.台中市南區○○○○段268-199地號土地。


司法院資訊處製作；財團法人民間司法改革基金會備份。
